【裁判字號】    89,台上,549
【裁判日期】    890309
【裁判案由】    給付承攬報酬等
【裁判全文】
最高法院民事判決                                八十九年度台上字第五四九號
    上  訴  人   甲○○
    被 上訴 人   乙○○
    訴訟代理人   洪明俊律師
                 邱清銜律師
右當事人間請求給付承攬報酬等事件，上訴人對於中華民國八十七年十月二十七日台
灣高等法院第二審更審判決（八十七年度上更(一)字第四五號），提起上訴，本院判決
如左：
    主  文
原判決廢棄，發回台灣高等法院。
    理  由
本件被上訴人主張：兩造於民國八十二年四月一日簽訂房屋委託承建契約書（下稱契
約書），由伊承攬上訴人之台中市北屯區大德巷六五弄二六號房屋（下稱系爭房屋）
「新建」工程，該部分工程於八十三年二月二十日完工，並於同年三月十九日領得使
用執照。同年五月間，上訴人追加「增建」工程，因工程基地於八十三年十月二十六
日起至八十四年一月四日止遭法院查封，致增建工程停頓，兩造乃協議由伊自八十四
年二月一日起至同年五月一日止完成增建工程。惟因上訴人於同年四月中旬再度追加
「改換」工程，故於同年六月中旬始行完工。經多次通知上訴人驗收交屋並給付尾款
，未獲置理等情，爰依承攬法律關係，求為命上訴人給付新建及增建工程一成保留款
新台幣（下同）三十七萬七千七百七十三元、油漆完成款十萬一千三百七十三元、交
屋款三萬三千八百三十三元、改換工程外牆背面、側面磁磚十五萬四千五百七十三元
、圍牆頂板一萬一千四百七十四元、屋頂紅磚二萬零九百七十四元，共計七十萬元及
自支付命令送達翌日起加付法定遲延利息之判決（逾上開請求部分，經第一審為被上
訴人敗訴判決後，未據其聲明不服）。
上訴人則以：(一)系爭工程款糾紛業經台中市北屯區調解委員會調解成立，調解書並經
法院核定在案，被上訴人提起本訴為不合法。(二)工程尾款須於完工並經驗收交屋後始
得請求，系爭房屋迄未完工，亦未經驗收點交，伊自無給付尾款之義務。(三)被上訴人
請求改換成磁磚之工程款十五萬四千五百七十三元，伊已給付，被上訴人顯係重複請
求。(四)系爭房屋尚有瑕疵存在，部分工程改由上訴人自行施作，自得主張抵銷，其金
額為十九萬一千七百五十元。(五)被上訴人並未依限完工，依約應給付違約金五百零三
萬一千六百四十元，於逾二百萬元部分與工程款抵銷，被上訴人不得為任何請求等語
，資為抗辯。並於第一審提起反訴，求為命被上訴人給付二百萬元並加付法定遲延利
息之判決。
原審維持第一審所為命上訴人給付七十萬元本息暨駁回上訴人之反訴請求之判決，駁
回上訴人之上訴，無非以：上訴人應給付工程款中之三十五萬元雖經台中市北屯區調
解委員會調解成立，並經法院核定，然按執行名義附有條件者，須於條件成就後，始
得開始強制執行。上開調解書關於工程款三十五萬元之給付係以驗收為停止條件，而
兩造對於系爭工程是否已驗收，爭執甚烈，有待實體審認，顯見上開調解書所附條件
並非可得確定，依法應無執行力。且被上訴人依該調解書聲請強制執行，上訴人即以
調解內容有欠明確應屬無效為由聲明異議，經台灣台中地方法院據以駁回被上訴人強
制執行之聲請確定在案，兩造及法院均應受其拘束，不得為相反之主張及認定。而被
上訴人其他工程款之請求，則非上開調解成立效力之所及，是以上訴人所為起訴不合
法之辯解，為不可採。系爭「新建」工程自八十二年四月一日開工至八十三年三月十
九日領得使用執照日止，扣除地震、雨天、星期例假日等非工作天一百五十七天，被
上訴人係於一百八十九個工作天完成，未逾兩造所約定之二百五十天工作天，上訴人
辯稱系爭新建工程逾期完工，亦不足取。而兩造於八十三年五月間，簽訂系爭房屋增
建十九坪之承攬契約，工程進行中因基地遭查封而告停頓，兩造再次協議自八十四年
二月一日起至同年五月一日止完成系爭增建工程，惟因上訴人於八十四年四月中旬要
求將四樓磚塊及外部油漆改換磁磚而增加工期，全部工程於八十四年六月中旬完成，
以及上訴人拒絕驗收、給付工程款，兩造於八十四年八月一日經台中市北屯區調解委
員會調解成立，被上訴人已依調解內容履行，上訴人仍拒絕付款等情，業據被上訴人
提出工程款明細表等書證及經證人周先教、李柏岩、柯憲昌證實，自堪採信。上訴人
所辯系爭承攬契約中所約定之工期二百五十天工作天，為系爭「新建」、「增建」、
「改換」工程之總工期，所謂「增建」、「改換」工程，均屬被上訴人虛構，因與證
人楊文英之證詞、工程付款明細表所載「追加結構完成九月三十日，實收現金貳拾伍
萬元整」意旨、存證信函所稱「照原付款條件增加實際坪數、金額計算」等均有「追
加」、「增加」之用語、建材說明書外牆背面、側面為粉刷而非磁磚之約定，以及實
際付款額不符而不足採。系爭工程分為新建、增建及改換三部分，其中增建及改換工
程因無工作天之約定而無遲延問題，堪予認定。上訴人遲延違約金及與工程款抵銷之
主張暨反訴之請求，均無理由。上訴人於系爭房屋完工後拒絕點交，係以不正當行為
，阻止驗收付款條件成就，應視為條件成就，上訴人自有給付工程尾款之義務。從而
被上訴人請求上訴人給付新建及增建工程一成保留款三十七萬七千七百七十三元、油
漆完成款一十萬一千三百七十三元、交屋款三萬三千八百三十三元，與改換工程之外
牆背面、側面改貼磁磚一十五萬四千五百七十三元、圍牆頂板一萬一千四百七十四元
、屋頂紅磚二萬零九百七十四元，合計七十萬元本息，為有理由，上訴人所稱反訴之
請求，為無理由，為其判斷基礎。
查依契約書第二十三條約定（第一審卷，第四九頁），系爭承攬契約興建之房屋包含
違章建築在內，而二次建築（違章建築）必於使用執照取得後始能開工興建，乃為法
令規定之使然，被上訴人於使用執照取得後始陸續完成「違建結構體」及「違建內部
完成」等施工項目之事實，亦有被上訴人不爭執之工程付款明細表（原審上字卷，第
三六、三七頁）為證，則被上訴人是否如期完工，似不以使用執照取得日為計算依據
，原審以被上訴人於八十三年三月十九日取得使用執照，即遽為被上訴人未逾期完工
之認定，已嫌速斷。又依契約書第二條、第二十三條約定，系爭工程每坪承攬單價為
三萬七千元，因興建房屋之坪數於簽約時並不確定，其總價乃約定依實際坪數乘以每
坪單價決定，與訴外人楊文英與被上訴人簽訂之確定為八十五建坪（其中十坪為違章
建築）、每坪三萬七千元總承攬金額為三百一十八萬七千五百元（原審更一卷，第六
六、六九頁），顯不相同，原審以系爭契約書抄自訴外人楊文英與被上訴人之契約，
該契約約定為八十五坪，遽行認定系爭房屋超過八十五坪部分即為增建，亦有未合。
再者，工程付款明細表第八、九、十項原為『內部粉刷』、『外部粉刷及磁磚』及『
油漆、磨石完成』，經更改為『外牆貼磁磚完成』、『隔間砌磚完成』、『內牆粉刷
完成』，並於第十三項『油漆完成』項中將外牆粉刷刪除，然兩造究於何時更改？更
改內容如何？未據被上訴人舉證以實其主張，原審未敘明其認定理由及所憑依據，遽
認被上訴人主張於八十四年四月間因上訴人之要求而將外牆背面、側面由粉刷更改為
貼磁磚及各項更改費用均有理由，而認上訴人所為於契約成立時即作此更改約定之辯
解為不可採，亦有判決不備理由之違法。其次依工程付款明細表（原審上字卷，第三
六頁）「收款印鑑欄」之記載，被上訴人依工程進度所收之款項與「付款收訖日扣一
成應付金額欄」之記載並不相同，則被上訴人請求上訴人給付一成未付工程款之依據
何在？原審未予究明，即予准許，亦欠允洽。本件事實既尚未臻明確，本院自無從為
法律上之判斷。上訴論旨，指摘原判決不當，求予廢棄，非無理由。
據上論結，本件上訴為有理由。依民事訴訟法第四百七十七條第一項、第四百七十八
條第一項，判決如主文。
中      華      民      國    八十九    年      三      月      九      日
                              最高法院民事第六庭
                                  審判長法官  朱  錦  娟
                                        法官  蘇  茂  秋
                                        法官  蘇  達  志
                                        法官  顏  南  全
                                        法官  陳  碧  玉
      右正本證明與原本無異
                                              書  記  官
中      華      民      國    八十九    年      三      月    二十三    日


司法院資訊處製作；財團法人民間司法改革基金會備份。
